【裁判字號】    96,訴,3094
【裁判日期】    970218
【裁判案由】    偽造文書等
【裁判全文】
臺灣臺中地方法院刑事判決              96年度訴字第3094號
公  訴  人  臺灣台中地方法院檢察署檢察官
被      告  乙○○
選任辯護人  甘大空律師
上列被告因偽造文書等案件，經檢察官提起公訴（96年度偵字第
1154號），本院判決如下：
    主    文
乙○○無罪。
    理    由
一、公訴意旨略以：被告乙○○於96年12月14日16時許，前往甲○○所經營位於臺中縣沙鹿鎮○○路與屏西路口之「內行人
    檳榔攤」，向甲○○簽賭「二星」、「三星」及「四星」之
    六合彩，每簽注1支之賭金為85元，共計簽賭1萬餘元（賭博
    部分業經本院先行判決）。當日晚間六合彩開獎後，乙○○
    見所簽選之號碼均未簽中，竟基於偽造私文書後行使及意圖
    為自己不法所有之詐欺犯意，以不詳方法取得相同材質之估
    價單後，於不詳處所，在估價單（一式二聯）上模仿甲○○
    之筆跡，偽填「12（月）14（日）」、「14、37、02、46、
    15」、「3、4-1」、「（合計）1275」等字，偽造證明其有
    於12月14日向甲○○簽選14、37、02、46、15等號碼、簽賭
    金額為1275元之簽賭單，並於翌日上午11時許，持該偽造之
    簽賭單至上開檳榔攤向甲○○行使，佯稱其簽中「三星」4
    支、「四星」1支，要領取彩金97萬8千元，並藉口欲尋找中
    獎之簽賭單而打開甲○○之檳榔攤抽屜，趁機將上開偽造之
    簽賭單黃色原本聯放置於抽屜內，而向甲○○索取中獎彩金
    ，甲○○發現乙○○所持之簽賭單並非其所開立，然因不堪
    其擾，仍於當日支付30萬元彩金給乙○○，因認被告涉有行
    使偽造準文書及詐欺取財之罪嫌。
二、按犯罪事實應依證據認定之，無證據不得認定犯罪事實；不
    能證明被告犯罪者，應諭知無罪之判決，刑事訴訟法第154
    條第2項、第301條第1項分別定有明文。次按事實之認定，
    應憑證據，如未能發現確實之證據，或證據不足以證明，自
    不能以推測或擬制之方法，以為裁判基礎；再犯罪事實所憑
    之證據，無論係直接證據或間接證據，其為訴訟上之證明，
    須於通常一般之人均不致有所懷疑，而得確信其為真實之程
    度，始得據為有罪之認定，倘其證明尚未達到此一程度，而
    有合理之懷疑存在，復無其他調查途徑可尋，法院即應為無
    罪之判決，最高法院40年臺上字第86號、76年臺上字第4986
    號判例意旨可資參照。又按告訴人之告訴，係以使被告受有
    罪之判決為目的，是其陳述是否與事實相符，仍應調查其他
    證據，以察與事實是否相符，必告訴人所述被害情形無瑕疵
    可指，且就其他方面調查又與事實相符，其供述始足據為判
    決之基礎，最高法院52年臺上字第1300號、32年上字第657
    號判例可供參照。
三、公訴人認被告乙○○涉犯有刑法第216條、第210條、第220
    條第1項之行使偽造準私文書及第339條第1項之詐欺取財等
    罪嫌，無非係以告訴人在警、偵訊時之指訴及卷附之被告中
    獎之二聯式藍黃色簽賭單上筆跡與告訴人甲○○之筆跡不同
    ，顯係他人故意模仿所致為其主要論據。
四、訊據被告乙○○堅詞否認有何上開行為，陳稱：領彩金之簽
    賭單確實是告訴人甲○○拿給伊的，95年12月15日伊到告訴
    人經營之檳榔攤，持扣案藍色簽賭單向告訴人領取簽中之彩
    金，告訴人應該找一張黃色簽賭單核對，但其坐在賣檳榔隔
    壁房間內的桌子前面不肯找，故伊就從已拉開之抽屜一個一
    個找，見有類似簽賭單之本子就拿出來，在桌上一張一張翻
    ，在其中一本簿子裡找到伊簽注之黃色簽賭單，伊將單子拿
    給告訴人及在場之人看過後，告訴人先行交付伊30萬元之彩
    金，其餘67萬8千元約好到18日再給伊等語。經查：
（一）本件告訴人甲○○自警、偵訊至本院審理時雖均一致指述
      被告中獎之二聯式藍黃色簽賭單非伊所寫，係被告所偽造
      ，並趁在抽屜尋找時將黃色簽賭單放入抽屜云雲，惟審酌
      證人丙○○於本院審理時證稱：當日被告說他中獎，要去
      拿單子，告訴人進去賣檳榔隔壁小房間，被告就跟著進去
      ，告訴人有打開抽屜但坐著不找，被告就從抽屜裡翻找，
      當時告訴人的女兒、女婿及朋友也在場，後來被告有找到
      ，在場的人將黃色單子拿來看，核對後的確有中獎，說中
      獎就要給錢，其中一位告訴人的朋友就到車上拿30萬元先
      給被告，告訴人並在藍色簽賭單背面寫字等語，所證述之
      情節與證人丁○○、證人即告訴人甲○○證述之內容互核
      大致相符，足見被告在抽屜翻找黃色簽賭單時，尚有告訴
      人之親友在場，且當時係經告訴人及其在場之親友核對過
      黃色簽賭單後始給被告30萬元彩金，並在藍色簽賭單背面
      註記「欠678000」等字及簽名，復有扣案之藍色簽賭單在
      卷可憑（警卷第26頁）。另參酌證人即告訴人甲○○於審
      理時亦證稱：95年12月14日被告有向伊簽注六合彩，當晚
      約8點30、40分開彩，伊就知道誰有中獎並會先將彩金裝
      入紅包內，有中獎不須先打電話，伊會將留存之黃色簽賭
      單放在檳榔攤的抽屜內等語，顯見被告確實有向告訴人簽
      注，且若賭客有中獎，告訴人會事先將中獎者之彩金以紅
      包裝好，並將留存之黃色簽賭單另外放置在檳榔攤的抽屜
      ，以便於領獎時核對，中獎者只須持藍色簽賭單向其領取
      彩金，經與其留存之黃色簽賭單核對無誤即可領取彩金，
      不須先行打電話告知；而本案被告係從檳榔攤隔壁房間內
      桌子之抽屜中找到所簽注中獎之黃色簽賭單，非從檳榔攤
      之抽屜找出，可知證人甲○○自始即無給與被告彩金之意
      ，其主觀上或係根本不知被告有中獎，或係因疏忽而漏未
      將被告簽中之黃色簽賭單拿出，或係明知被告有中獎而不
      讓其領取等情形，然此皆可證明被告簽中之黃色簽賭單未
      與其他有中獎者之簽賭單放置在一起，自須另外找尋；且
      被告翻找抽屜之際，除告訴人以外，尚有告訴人之太太、
      女兒、女婿及友人等數人在場觀看，被告實無甘冒被發現
      而被訴行使偽造文書及詐欺等刑責之風險，在眾目睽睽下
      趁機將自己偽造之黃色簽賭單放入抽屜內；再被告簽中之
      彩金高達97萬8千元，告訴人於15日被告向其領獎時馬上
      當場支付被告30萬元，倘告訴人就黃色簽賭單真假有疑，
      衡之一般常理，當場即應提出質疑，並拒絕支付彩金，果
      無法解決，則係報警處理，而非先行支付30萬元彩金後，
      另圖以他法討回該筆金錢；況告訴人係意圖營利而經營六
      合彩，若賭客未中獎，則簽注賭金歸其所有，自有利可圖
      ，若賭客有中獎，縱有不願支付彩金之心態，但為維持信
      用，招徠更多賭客簽注，仍須勉強支付中獎者獎金，惟若
      遇有如同本案被告中獎之金額高達近百萬元者，恐會千方
      百計想出減少彩金或不給任何彩金之方法，實無可能僅因
      不堪其擾而平白先行支付30萬元之彩金，更不可能容任被
      告未中獎而索討彩金之情事發生，且與被告一起至告訴人
      處簽賭之證人丙○○亦具結作證指出，被告所找出黃色簽
      單確係在告訴人甲○○檳榔攤之抽屜中起出，及證人丙○○當時亦有簽中，則被告與證人丙○○二人互相參考所簽
      號碼而簽中，亦與常情不悖，故告訴人甲○○之前開指證
      顯非無疑。
（二）公訴人另以告訴人若係如被告所稱欲吃牌，則將扣案之黃
      色簽賭單撕毀即可，然若告訴人逕將黃色簽賭單撕毀，遇
      有賭客持有簽賭單之水藍色收據欲核對或查證時，則無法
      給予交待，亦無憑據證明賭客係確實無中獎或係偽造簽注
      號碼而佯稱中獎，反易生爭執，故至少須等到彩金領取期
      限屆滿後始會將留存之簽賭單銷毀，否則豈不自毀證據。
      另扣案被告簽注中獎之黃色簽賭單，與告訴人自行提供留
      存之黃色簽賭單，其中「付」字書寫之筆跡，肉眼辨識極
      為近似，尚難遽指為被告所偽造，復經本院送請鑑定之結
      果，亦無法證明告訴人提供之黃色簽賭單（警卷第27頁編
      號至）上之筆跡係何人所為，有法務部調查局函附卷
      可參。至公訴人雖指出被告另於95年2月28日，在高雄市
      亦涉有以與本案類似手法之犯嫌，經高雄市政府警察局移
      送台灣高雄地方法院檢察署偵辦，有刑事案件移送書一份
      在卷足稽，惟查，本案與前開移送案件，時間相隔近十個
      月，係兩件各別案件，應各依案件本身之證據認定被告是
      否犯罪，本件尚不受該移送之影響。
五、綜上所述，本案並無法證明二聯式藍黃色簽賭單為被告所偽
    造，且被告基此有中獎之簽賭單向告訴人領取彩金，即難認
    為被告主觀上有何不法所有之意圖或客觀上有施用詐術之行
    為，亦難認告訴人有何因陷於錯誤而交付30萬元之情事，自
    難僅憑告訴人之指述及卷附之簽賭單，即遽認定被告有行使
    偽造準私文書及詐欺取財之犯行。此外，復查無其他積極證
    據足認被告有公訴人所指之上開犯行，揆諸前揭法條及判例
    意旨，應認不能證明被告犯罪，自應為無罪之判決。
六、據上論斷，應依刑事訴訟法第301條第1項，判決如主文。
中    華    民    國    97    年    2     月    18    日
                  刑事第四庭  審判長法  官  林宜民
                                    法  官  許惠瑜
                                    法  官  林清鈞
上正本證明與原本無異。
如不服本判決，應於收受送達後10日內向本院提出上訴書狀（應
敘述具體理由並附繕本）。
上訴書狀如未敘述理由，應於上訴期間屆滿後20日內補提理由書
於本院。
                                書記官  陳貴卿
中    華    民    國    97    年    2     月    18    日


司法院資訊處製作；財團法人民間司法改革基金會備份。
